【裁判字號】    95,訴,1967
【裁判日期】    970829
【裁判案由】    常業詐欺等
【裁判全文】
臺灣高雄地方法院刑事判決              95年度訴字第1967號
公  訴  人  臺灣高雄地方法院檢察署檢察官
被      告  乙○○
                    另案在監.
上列被告因常業詐欺等案件，經檢察官提起公訴（93年度偵字第
18679 號、94年度偵字第9448、13033 號、95年度偵字第7163號
、95年度偵緝字第1134、1235號），本院判決如下：
    主  文
乙○○幫助犯詐欺取財罪，處有期徒刑陸月，減為有期徒刑月
，如易科罰金，以銀元佰元即新臺幣玖佰元折算壹日。
    事  實
一、乙○○明知向金融機關申請帳戶使用，甚為簡便，而一般人
    無故向他人索取金融帳戶，常與財產犯罪密切相關，而得推
    見若將其個人帳戶隨意提供他人使用，有幫助該人從事犯罪
    之虞，竟基於幫助他人犯詐欺取財罪之不確定故意，於民國
    93年間不詳時、地，將其申請之國泰世華商業銀行台中篤行
    分行帳戶（帳號000000000000）存摺、提款卡（含密碼），
    以每本新臺幣（下同）3000元之代價，出售予「葉玉雄」，
    再由該男子交付予丙○○為首之詐騙集團（丙○○等另行審
    結）。嗣因被害人丁○○於93年8 月23日某時，於網路聯天
    室中與該詐騙集團成員聯絡，該詐騙集團成員，基於為自己
    或他人不法所有之意圖，向被害人佯稱可援交，惟應先匯款
    ，被害人不疑有他，隨即於93年8 月23日轉帳30萬元至詐騙
    集團成員等人指定之吳以清之華南商業銀行豐原分行帳戶（
    帳號000000000000）內，並於翌日（即同年月24日）由吳以
    清上開帳戶內轉帳10000 元至乙○○國泰世華商業銀行台中
    篤行分行帳戶（帳號000000000000）內，隨即遭某詐騙集團
    成員提領一空，惟被害人事後並未見到援交小姐，始知受騙
    。
二、案經臺中縣警察局移送臺灣高雄地方法院檢察署檢察官偵查
    起訴。
    理  由
一、以下本件認定事實所引用之卷內所有卷證資料（包含人證與
    文書證據、物證等證據），並無證據證明係公務員違背法定
    程序所取得，而檢察官、被告於審判期日對法院提示之卷證
    表示同意有證據能力等語，且卷內之文書證據，亦無刑事訴
    訟法第159 條之4 之顯有不可信之情況與不得作為證據之情
    形，依刑事訴訟法第159 條至159 條之5 之規定，本件認定
    事實所引用之本件卷證所有證據（包含人證與文書證據、物
    證等證據），均有證據能力，合先敘明。
二、前揭犯罪事實，業據被告乙○○坦承不諱，核與證人即被害
    人丁○○於偵查及本院之證述（偵字第13033 號卷(二)第106
    至107 頁、本院卷四第60至62頁）相符，復有國泰世華商業
    銀行篤行分行96年8 月9 日（96）國世篤行字第120 號函及
    所附被告上開帳戶之交易明細、華南商業銀行豐原分行96年
    8 月30日（96）華豐字第156 號函及所附吳以清上開帳戶開
    戶資料及交易明細1 份（見本院卷二第102 至103 頁、118
    至123 頁）、丁○○帳戶明細（警卷(三)第194 至200 頁）在
    卷足參，足認被告自白與事實相符。本案事證明確，被告犯
    行洵堪認定，應依法論科。
三、按刑法上之幫助犯，係對於犯罪與正犯有共同之認識，而以
    幫助之意思，對於正犯資以助力，而未參與實施犯罪之行為
    者而言，是以如未參與實施犯罪構成要件之行為，而係出於
    幫助之意思提供助力，即屬幫助犯，而非共同正犯。又幫助
    犯係從屬於正犯而成立，並無獨立性，故幫助犯須對正犯之
    犯罪事實，具有共同認識而加以助力，始能成立，其所應負
    責任，亦以與正犯有同一認識之事實為限，若正犯所犯之事
    實，超過其共同認識之範圍時，則幫助者事前既不知情，自
    不負責，而應僅就其所認識之範圍負責（即所犯重於所知，
    從其所知）。本件被告雖基於幫助詐欺取財之不確定故意，
    交付存摺、金融卡及密碼等物予成年男子「葉玉雄」，再經
    該成年男子交付予丙○○等詐騙集團成員，該詐騙集團成員
    使用被告所交付及其他人頭帳戶所為之詐欺取財之犯行，雖
    經公訴人認定係常業詐欺取財罪，然被告於交付上開帳戶予
    上開成年男子再交付給詐騙集團成員後，並無再與該詐騙集
    團成員聯絡，且本件復查無任何積極證據足證被告對於該詐
    騙集團係以犯詐欺罪為「常業」有所認識，是被告所為難認
    係構成常業詐欺罪之幫助犯，應僅構成普通詐欺罪之幫助犯
    。公訴人認被告係犯幫助常業詐欺罪雖有未洽，惟其基本社
    會事實既屬同一，本院自得依法變更起訴法條而逕予審理。
四、核被告所為，係基於幫助他人詐欺之不確定故意，提供銀行
    存摺、提款卡及密碼等物予詐騙集團而助益詐欺行為之實行
    ，係犯刑法第339 條第1 項詐欺罪之幫助犯，依刑法第30條
    第2 項，按正犯之刑減輕之（本條僅作文字修正，不生新舊
    法比較之問題，最高法院95年度第21次刑事庭會議決議參照
    ）。被告所犯上開罪名之法定刑有罰金刑，而其行為後，刑
    法第33條第5 款有關罰金刑之規定，業於94年2 月2 日修正
    公布，並自95年7 月1 日起施行，依被告行為時之刑法第33
    條第5 款規定，罰金刑為銀元1 元（即新臺幣3 元）以上；
    但被告行為後之現行刑法第33條第5 款係規定罰金刑為新臺
    幣1000元以上，以百元計算之，經比較修正前、後關於科處
    罰金刑之最低刑度規定，應以被告行為時之刑法第33條罰金
    刑之規定較有利於被告。
五、爰審酌被告提供銀行存摺、提款卡及密碼等物幫助他人詐欺
    取財，既助長他人犯罪，增加政府查緝困難，危害交易秩序
    與社會治安，且造成本案被害人之財產損失，惟念其坦認犯
    行，態度尚佳，並斟酌被害人所受損失等一切情狀，量處如
    主文所示之刑。又被告上開犯罪時間在96年4 月24日以前，
    所犯為刑法第339 條第1 項之罪，合於減刑條件，爰依中華
    民國96年罪犯減刑條例第2 條第1 項第3 款、第7 條規定，
    減為如主文所示之刑。又被告行為時之刑法第41條第1 項前
    段及罰金罰鍰提高標準條例第2 條（現已刪除）係規定以銀
    元100 元至300 元折算1 日（即以新臺幣300 元至900 元折
    算1 日），而被告行為後之現行刑法第41條第1 項前段，則
    係規定以新臺幣1000元、2000元或3000元折算1 日，是經比
    較修正前、後之易科罰金折算標準，應以行為時即修正前之
    規定，較有利於被告，故依刑法第2 條第1 項前段之規定，
    本件自應適用修正前刑法第41條第1 項前段之規定，諭知易
    科罰金之折算標準。查本院考量本件犯罪情節之輕重及被告
    係國中畢業、職業工、經濟狀況勉強維持等情（見本院卷二
    第6 頁），諭知如主文所示之易科罰金之折算標準。
六、公訴意旨另以被告於上開時、地出售其所申設之中國信託商
    業銀行台中分行、台中中小企業銀行埔里分行、彰化商業銀
    行埔里分行（起訴書均未載帳號）予「葉玉雄」，並經「葉
    玉雄」轉售予上開詐欺集團供其利用為詐欺取財之用。惟按
    犯罪事實應依證據認定之，無證據不得認定犯罪事實；不能
    證明被告犯罪者，應諭知無罪之判決，刑事訴訟法第154 條
    第2 項、第301 條第1 項分別定有明文。次按刑事訴訟法第
    161 條已於91年2 月8 日修正公布，其第1 項規定：檢察官
    就被告犯罪事實，應負舉證責任，並指出證明之方法。因此
    ，檢察官對於起訴之犯罪事實，應負提出證據及說服之實質
    舉證責任。倘其所提出之證據，不足為被告有罪之積極證明
    ，或其指出證明之方法，無從說服法院以形成被告有罪之心
    證，基於無罪推定之原則，自應為被告無罪判決之諭知（參
    照最高法院92年台上字第128 號判例意旨）。且刑法上之幫
    助犯，以正犯已經犯罪為構成要件，故幫助犯無獨立性，如
    無他人犯罪行為之存在，幫助犯即無由成立，有最高法院60
    年臺上字第2159號判例可資參照，此即所謂共犯之從屬性。
    因此，幫助犯並非其幫助行為一經完成，即成立犯罪，必其
    幫助行為或其影響力持續至正犯實施犯罪始行成立。本案依
    現存卷證資料觀之，被告上開帳戶，起訴書未敘明究為何一
    帳戶，且亦無被害人出面指述有遭詐騙而匯入上開帳戶之情
    形，亦無證據足以證明收受被告上開帳戶之第三人有利用被
    告上開帳戶從事犯罪行為。從而，被告雖自承有將上開帳戶
    售予葉玉雄，然此部分既無正犯之犯罪行為，被告自無成立
    幫助詐欺取財罪之餘地。惟依最高法院96年度台非字第255
    號判決意旨「依上開原判決確定之事實，被告基於幫助詐欺
    之犯意，同時同地一次提供二金融帳戶予他人，嗣詐欺行為
    人雖僅使用其一，致被告提供用以幫助他人犯罪之物，僅部
    分經實際利用為犯罪之工具，然被告一次提供二金融帳戶之
    單一幫助行為仍應論以一幫助詐欺罪，並不生應就被告所提
    供，卻未經實際利用以犯罪之帳戶，說明不另為無罪諭知之
    問題。原確定判決理由謂被告同時、同地出租二家金融機構
    帳戶之行為，應僅成立實質上一罪之論述，尚無違誤」，此
    部分本院亦無庸不另為無罪之諭知，併予敘明。
據上論斷，應依刑事訴訟法第299 條第1 項前段、第300 條，刑
法第2 條第1 項前段、第30條、第339 條第1 項，修正前刑法第
41條第1 項前段，刑法施行法第1 條之1 ，修正前罰金罰鍰提高
標準條例第2 條，中華民國96年罪犯減刑條例第2 條第1 項第3
款、第7 條，判決如主文。
本案經檢察官甲○○到庭執行職務。
中    華    民    國    97    年    8     月    29    日
                  刑事第十二庭  審判長  法  官  洪碩垣
                                        法  官  張  震
                                        法  官  施介元
以上正本證明與原本無異。
如不服本判決應於收受本判決後10日內向本院提出上訴書狀，並
應敘述具體理由，如未敘述上訴理由者，應於上訴期間屆滿後20
日內補提理由書狀於本院（均須按他造當事人之人數附繕本）「
切勿逕送上級法院」。
中    華    民    國    97    年    8     月    29    日
                                        書記官  葉玉芬
附錄本判決論罪科刑法條
刑法第339條第1項
意圖為自己或第三人不法之所有，以詐術使人將本人或第三人之
物交付者，處5 年以下有期徒刑、拘役或科或併科1 千元以下罰
金。


司法院資訊處製作；財團法人民間司法改革基金會備份。
